【裁判字號】    96,保險上,6
【裁判日期】    970205
【裁判案由】    給付保險金
【裁判全文】
臺灣高等法院高雄分院民事判決         96年度保險上字第6號
上  訴  人  甲○○
訴訟代理人  蕭永宏律師
被上訴人    南山人壽保險股份有限公司
法定代理人  丙○○
訴訟代理人  朱惠君律師
上列當事人間請求給付保險金事件，上訴人對於民國96年6 月28
日臺灣屏東地方法院95年度保險字第8 號第一審判決提起上訴，
本院於97年1 月22日言詞辯論終結，判決如下：
    主  文
上訴駁回。
第二審訴訟費用由上訴人負擔。
    事實及理由
一、上訴人起訴主張：上訴人母親乙○○以上訴人為被保險人，
    於民國84年間與被上訴人訂立保險契約，保險期間為自84年
    6 月22日起至161 年6 月22日止，保險主契約為新20年限期
    繳費特別增值分紅終身壽險（保單號碼：Ｚ000000000號），
    附加契約為南山個人人身意外傷害保險及傷害醫療保險金─
    乙。上訴人於91年12月16日9 時15分許，騎乘重型機車與訴
    外人楊景星所駕駛大貨車發生車禍事故，致上訴人受傷，經
    治療結果，遺有骨盆骨折、膀胱機能完全喪失需永久性以導
    尿管排尿、無法勃起喪失性能力及生育能力等障害。上訴人
    所受意外傷害殘廢等級，固不符合被上訴人所出具之「意外
    傷害保險附約」及「殘廢程度與保險金給付表」所列各項殘
    廢程度，而不在該理賠範圍。惟依該「殘廢程度與保險金給
    付表」所示，殘廢等級共分6 級、28項，其中只有第7 項保
    障中樞神經系統機能或胸、腹臟器機能之極度障害，且嚴格
    限制「終身不能從事任何工作，為維持生命必要之日常生活
    活動，全須他人扶助者」之理賠要件，不僅保障之密度不足
    ，且不符合要保人或被保險人之合理期待，屬對要保人、被
    保險人重大不利之約定，此部分之限制依保險法第54條之1
    第4 款規定，應屬無效，而使上訴人得依該第7 項規定受理
    賠。其次，被上訴人所屬業務員向要保人招攬業務時，曾提
    出「保障圖表」及「附加合約」（本院卷10、11頁），要保
    人係依其所認識之保障圖表及附加合約保障內容而簽訂保險
    契約，並經被上訴人出具保險契約時，附在每一份契約首頁
    ，依消費者保護法第2 條第7 款之規定，該保障圖表及附加
    合約保障內容，應為保險契約內容之一部，屬被上訴人承保
    之範圍。而上開「附加合約」所載之保障內容，本件意外保
    障金額為1000萬元，關於「意外殘廢給付附約項目」，於第
    6 款約定「因意外造成1-3 級殘廢，依所給付保險金的1%，
    連續給付100 個月意外傷殘補償金」，上訴人因上述傷害，
    經勞工保險局審定受有第三級之殘廢，而被上訴人拒絕理賠
    。爰依兩造間「南山人壽新人身意外傷害保險附約」第10條
    及附加合約之約定，請求被上訴人按月給付上訴人10萬元，
    連續給付100 個月，暨陳明願供擔保聲請准為假執行之宣告
    。
二、被上訴人則以：(一)被上訴人傷害保險條款之約定內容須符合
    主管機關所頒布之示範條款，且與要保人每年續約，續約時
    均依最新之示範條款修正保險契約之內容，兩造間之意外傷
    害保險附約即曾於86年7 月16日依新的示範條款修正增加保
    障項目，並無上訴人所稱不利被保險人或約定無效情事。而
    上訴人於91年12月16日發生車禍事故，亦不得據其後修正之
    保險契約示範條款內容請求理賠。(二)上訴人所受「骨盆骨骨
    折、膀胱機能完全喪失須永久性以導尿管排尿，無法勃起喪
    失性能力及生育能力」傷況，經高雄榮民總醫院鑑定結果，
    其傷害屬於「周邊神經傷害」，「日常生活不需他人扶助，
    除粗重工作外，仍可從事一般性的工作」，不符合兩造間當
    時有效之「新人身意外傷害保險附約」附表一至三及所列之
    各項殘廢程度，不得請求理賠。又上訴人所稱業務員邀保時
    提出之「附加合約」，僅係投保建議書，非保險契約之一部
    ，且該「附加合約」並未就1-3 級殘廢程度予以說明，不生
    與保單條款約定之殘廢程度發生牴觸之問題。(三)又系爭保險
    契約約定，「所謂機能永久完全喪失是指經過6 個月以後其
    機能仍完全喪失者」，則上訴人如符合約定之殘廢等級，其
    得請求理賠之日期應為92年6 月16日，且無請求權不得行使
    之障礙，則上訴人迄94年6 月16日即罹於2 年之請求權時效
    ，竟於95年12月6 日始提起本件訴訟，已罹於請求權時效等
    語，資為抗辯。
三、原審判決駁回上訴人之請求。上訴人聲明不服，求為判決：
    (一)原判決廢棄，(二)被上訴人應自本案判決確定之次月1 日起
    ，按月給付上訴人10萬元，連續給付100 個月；被上訴人則
    求為判決：上訴駁回。
四、兩造不爭執及爭執之事項：
  (一)兩造就下列事項並不爭執，堪認屬實：
    (1)兩造間之人身意外傷害保險附約，自86年起修正為如原審
      被證四之新人身意外傷害保險附約（原審卷55至63頁），
      其後迄上訴人發生本件意外傷害事故前，並未經修正契約
      條款。
    (2)上訴人所稱之「保險附約」並未就何謂1-3 級殘廢程度予
      以說明或定義，且於業務員要保時，亦未依該「保險附約
      」之殘廢程度予以說明（本院卷85頁）。
    (3)傷害保險單示範條款曾於95年間修正，其所列「殘廢程度
      與保險金給付表」如原審卷77頁至84頁所示。
    (4)上訴人因上述意外車禍事故受有骨盆腔骨折、尿道斷裂，
      合併有勃起功能障礙及不孕症等傷害，經勞工保險局於95
      年11月16日核定符合殘廢給付標準表第3 級（原審卷39頁
      ）。
  (二)兩造爭執事項為：
    (1)上訴人所受上開傷害是否符合兩造間新人身意外傷害保險
      附約附表之「殘廢程度與保險金給付表」等級第1 級之第
      7 項要件？是否應做有利上訴人之解釋？得否適用主管機
      關95年修正之傷害保險單示範條款所列「殘廢程度與保險
      金給付表」請求被上訴人為理賠？
    (2)上訴人是否得依業務員邀保時提出之「保障圖表」及「附
      加合約」請求被上訴人理賠？
    (3)上訴人之請求，是否已罹於2 年之請求權時效？
五、茲就兩造爭執事項析論如下：
  (一)兩造間經於86年間修訂之南山人壽新人身意外傷害保險附約
    第10條第1 項約定：被保家庭成員於本附約有效期間內遭受
    第3 條約定的意外傷害事故，自意外傷害事故發生之日起
    180 日以內致成附表一所列第一級至第三級殘廢程度之一，
    且至診斷確定殘廢之日仍生存者，本公司按照第8 條給付之
    殘廢保險金的百分之一，於本公司給付殘廢保險金之日及以
    後每月之相當日（無相當日者為該月之末日），按月給付意
    外一至三級傷殘補償保險金，給付期限為一百個月，且同一
    被保家庭成員終身以一次為限（原審卷第55頁）。依附表一
    之「殘廢程度與保險金給付表」所示，其構成第1 級第7 項
    之殘廢程度係指「中樞神經系統機能或胸、腹部臟器機能極
    度障害，終身不能從事任何工作，為維持生命必要之日常生
    活活動，全須他人扶助者」（同上卷第62頁）。而按之傷害
    保險條款之約定內容須符合主管機關所頒佈之示範條款，故
    要保人每年續約時，被上訴人均會依最新示範條款內容修正
    之；兩造間於上訴人發生本件意外事故前，僅於86年間修正
    契約條款等情，經被上訴人陳明，且為上訴人所不爭執。是
    兩造間系爭南山人壽新人身意外傷害保險附約並無違反主管
    機關頒佈之示範條款，已足認定，且保險契約所定之理賠要
    件，涉及保險費率之精算，尚難任意指為不利被保險人而擴
    張理賠範圍，上訴人主張系爭意外傷害保險附約附表1 第7
    項之理賠限制過於嚴格，依保險法第54條之1 第4 款之規定
    ，其不當限制之條款應屬無效云云，亦屬無據。又解釋契約
    固須探求當事人立約時之真意，不能拘泥於契約之文字，但
    契約文字業已表示當事人之真意，無須別事探求者，即不得
    反捨契約文字而更為曲解（最高法院17年度上字第1118 號
    著有判例）。系爭意外傷害保險附約第10條第1 項及附表1
    第7 項就得受保險理賠之殘廢程度之記載，並無不明確之情
    形，且係上訴人受意外傷害當時有效之保險條款，則上訴人
    主張有保險法第54條第2 項所定保險契約有疑義情形，應為
    其有利之解釋云云，難以採取。
  (二)保險業務主管機關就其頒佈之意外傷害保險契約示範條款，
    曾於95年間修正，修正後附表之「殘廢程度與保險金給付表
    」，於第6 項「胸腹部臟器」部分之膀胱機能障害，將「膀
    胱機能完全喪失者」，歸類為第3 級殘廢，給付比例為80%
    。惟上訴人係於該示範條款修正前之91年間發生本件意外傷
    害，致膀胱機能完全喪失，自無該修正後示範條款之適用，
    不得據以向被上訴人請求理賠，此並據主管機關行政院金融
    監督管理委員會保險局（下稱保險局）函覆在卷（本院卷75
    至76頁）。上訴人主張應依該修正後示範條款附表，作有利
    上訴人之解釋，對上訴人理賠，亦屬無據。
  (三)上訴人又主張：被上訴人之業務員於邀保時，曾提出「保障
    圖表」及「附加合約」對上訴人說明，且附於保險契約首頁
    ，應屬系爭保險契約之一部；上訴人業經勞保局核定受有第
    3 級殘廢，得依附加合約中「意外殘廢給付附約」第6 項「
    因意外造成1-3 級殘廢，依所給付殘廢保險金的1%，連續給
    付100 個月意外傷殘補償金」之約定，請求被上訴人理賠云
    云。惟上訴人所稱之「保障圖表」及「附加合約」，於保險
    實務上，僅為業務員招攬保險時之輔助說明文件，並非保險
    契約之構成部分，經保險局函覆在卷（同上卷）。再者，上
    訴人所稱之「附加合約」，其上並未就何謂1-3 級殘廢程度
    予以說明或定義，且於業務員要保時，亦未就該「保險附約
    」上關於1 至3 級之殘廢程度予以說明，為上訴人所不爭執
    （本院卷84、85頁），則關於該附加合約所稱1-3 級殘廢程
    度之認定，自應回歸依系爭意外傷害保險附約之定義。至於
    勞保局所為殘廢等級核定，乃依據勞工保險條例之規定及該
    條例所附之殘廢給付標準表為之，非得用以排除一般意外傷
    害保險契約之理賠約定。
  (四)本件經囑託行政院國軍退除役官兵輔導委員會高雄榮民總醫
    院鑑定上訴人之傷害程度，據覆：甲○○於91年12月16日因
    車禍造成骨盆骨折，尿道完全斷裂，合併陰莖勃起功能障礙
    及不孕症，屬於周邊神經傷害。另因骨盆骨折造成嚴重骨盆
    底纖維化，斷裂尿道無法再予手術吻合重建，必須永久性以
    恥骨上膀胱造口置放導管尿液分流。日常生活不需他人扶助
    ，除粗重工作外，仍可從事一般性的工作（原審卷104 頁）
    ，足見上訴人之傷害程度並不符合系爭意外傷害保險附約「
    殘廢程度與保險金給付表」等級第1 級第7 項之要件。
  (五)從而，上訴人主張其受傷程度符合兩造間南山人壽新人身意
    外傷害保險附約第10條第1 項及附加合約之約定，請求被上
    訴人理賠，核無理由，不應准許。則被上訴人為請求權時效
    之抗辯，亦無再加審究之必要。
六、綜上，上訴人依據兩造間之保險契約，請求被上訴人給付保
    險金，為無理由；其假執行之聲請亦失所附麗，應併駁回之
    。原審為上訴人敗訴之判決，及駁回其假執行之聲請，並無
    不合。上訴意旨指摘原判決不當，求予廢棄改判，為無理由
    ，應予駁回。兩造其餘攻擊、防禦方法，與終局判決並無影
    響，爰不予一一論駁，併此敘明。
據上論結，本件上訴為無理由，依民事訴訟法第449 條第1 項、
第78條，判決如主文。
中    華    民    國    97    年    2     月    5     日
                            民事第一庭
                                審判長法官  黃金石
                                法      官  林健彥
                                法      官  謝肅珍
以上正本證明與原本無異。
如對本判決上訴，須於判決送達後20日內向本院提出上訴狀，其
未表明上訴理由者，應於上訴後20日內向本院提出上訴理由書（
均須按他造當事人之人數附繕本）。上訴時應提出委任律師或具
有律師資格之人之委任狀，並依附註條文規定辦理。
中    華    民    國    97    年    2     月    5    日
                                書  記  官  蘇恒仁
附註：
民事訴訟法第466 條之1 ：
對於第二審判決上訴，上訴人應委任律師為訴訟代理人，但上訴
人或其法定代理人具有律師資格者，不在此限。
上訴人之配偶、三親等內之血親、二親等內之姻親，或上訴人為
法人、中央或地方機關時，其所屬專任人員具有律師資格並經法
院認適當者，亦得為第三審訴訟代理人。
第1 項但書及第2 項情形，應於提起上訴或委任時釋明之。


司法院資訊處製作；財團法人民間司法改革基金會備份。
